ACORDAO-COMPLETO-2393289

ACÓRDÃO 222/2020 ATA 3/2020 - PLENÁRIO

VISTOS, relatados e discutidos estes autos de embargos de declaração opostos pelo Sr. João Bosco Pessoa Tabosa, ex-prefeito de Pentecoste/CE, contra o Acórdão 2705/2019-TCU-Plenário, decisão por meio da qual o Tribunal conheceu de recurso de reconsideração interposto pelo ora embargante e negou-lhe provimento;
ACORDAM os Ministros do Tribunal de Contas da União, reunidos em sessão de Plenário, ante as razões expostas pelo Relator, em:
9.1. conhecer dos embargos de declaração, com fundamento nos arts. 32, inciso II, e 34 da Lei 8.443/1992, para, no mérito, rejeitá-los;
9.2. dar ciência desta deliberação ao recorrente.

Embargos de declaração opostos contra acórdão que conheceu e negou provimento a recurso de reconsideração interposto contra deliberação que apreciou tomada de contas especial referente a irregularidades na aplicação de recursos do Programa Nacional de Apoio ao Transporte Escolar  Pnate, durante os anos de 2008 a 2011.

Município de Pentecoste - CE.

3. Recorrente: João Bosco Pessoa Tabosa (XXX.803.403-XX).

13.1. Ministros presentes: Ana Arraes (na Presidência), Walton Alencar Rodrigues, Augusto Nardes, Raimundo Carreiro e Vital do Rêgo (Relator).
13.2. Ministros-Substitutos convocados: Marcos Bemquerer Costa e André Luís de Carvalho.
13.3. Ministro-Substituto presente: Weder de Oliveira.

ACORDAO-COMPLETO-2402793

Acórdão 678/2020 - Plenário

João Bosco Pessoa Tabosa

VITAL DO RÊGO

Ministro Vital do Rêgo.

Trata-se de embargos de declaração opostos pelo Sr. João Bosco Pessoa Tabosa, ex-prefeito de Pentecoste/CE, contra o Acórdão 2705/2019-TCU-Plenário, decisão por meio da qual o Tribunal conheceu de recurso de reconsideração interposto pelo ora embargante contra o Acórdão 51/2019-TCU-Plenário e negou-lhe provimento.
2.               Transcrevo a seguir a íntegra dos termos apresentados em sede de embargos  (peça 172) :
JOÃO BOSCO PESSOA TABOSA, já devidamente qualificado nos autos do processo em epígrafe, vem perante a insigne presença de Vossa Excelência, por intermédio de seus procuradores judiciais in fine subscritos, devidamente intimado do acórdão e inconformado com este, com base nos arts. 31 e 32, II e 34 da Lei Orgânica do TCU, c/c o art. 287 do Regimento Interno do TCU, interpor, tempestivamente, o presente EMBARGOS DE DECLARAÇÃO, o que se faz com estribo nos fundamentos de fato e de direito dispostos em anexo. 
Do cabimento do presente recurso. Os Embargos de Declaração é perfeitamente admitido por esta Colenda Corte de Contas, posto que atende os requisitos dos arts. 31 e 32, II e 34 da Lei Orgânica do TCU, c/c o art. 287 do Regimento Interno do TCU, a saber: 
[...]
Preenchidos todos os requisitos formais e legais para a interposição do presente recurso, inclusive quanto à tempestividade, espera-se que seja recebido no seu efeito suspensivo. 
Da síntese processual. 
O presente recurso busca esclarecer pontos omissos do Acórdão 2705/2019-TCU-Plenário, relativo à não provimento do Recurso de Reconsideração interposto por essa parte que visava à impugnar a conduta imputada ao responsável aqui recorrente, qual seja, a pretensa "não comprovação da boa e regular aplicação dos recursos federais transferidos pelo Fundo Nacional de Desenvolvimento da Educação (FNDE) nos exercícios de 2009 e 2010" (quando o signatário desta era Prefeito do Município de Pentecoste) . As hipotéticas irregularidades estariam em contratações envolvendo o Município de Pentecoste (entre outras localidades) e a empresa Atlanta Locação de Veículos e Serviços LTDA., relacionadas ao repasse de recursos do Programa Nacional de Apoio ao Transporte Escolar. 
Em breve sinopse fática, correlacionada em específico com as alegações construídas contra o gestor da supramencionada urbe, o Tribunal de Contas, por meio do voto do Relator no Acórdão 2.705/2019, afirma: 
24. Com relação ao Sr. João Bosco Pessoa Tabosa, acompanho na integra a análise da unidade técnica. 
25. Trago a relevo, no que diz respeito a sua responsabilidade individual, que o art. 18, § 1º, da Resolução/CD/FNDE 10, de 7/4/2008 c/c art. 3º do mesmo normativo, define que compete ao prefeito, na qualidade de gestor máximo do município, prestar contas da verba recebidas no âmbito do Pnate. Nestes autos, o ex-prefeito não colacionou elementos que demonstrassem, de forma inequívoca, a realização dos serviços e também não foi capaz de deixar assente o imprescindível nexo de causalidade que deve haver entre a verba recebida e o gasto realizado. 
26. De acordo com os elementos constantes nos autos, a subcontratação dos serviços ficou patente, ao contrário do que afirma o recorrente, em flagrante vedação ao disposto no edital (peça 46, p. 20-24, item 10.1) e no contrato celebrado (peça 46, p. 53-59, Cláusula oitava) , pelo fato de que a empresa contratada pela prefeitura figurava apenas como intermediária, ficando o transporte propriamente dito "a cargo de proprietários de veículos de carga adaptados, sem atendimento aos requisitos mínimos de segurança, os quais recebiam valores inferiores aos efetivamente pagos pela administração municipal" (peça 26, p. 22-23) . 
Ocorre, que o acórdão supra ignorou quase a totalidade da manifestação apresentada, sendo omisso em diversos pontos. Com base nas falhas da análise da manifestação, que baseia o acórdão supra, pugna-se pela correção do Acórdão guerreado. 
Da omissão do acordão recorrido. 
O relator em seu voto afirmou que: 
25. Trago a relevo, no que diz respeito a sua responsabilidade individual, que o art. 18, § 1º, da Resolução/CD/FNDE 10, de 7/4/2008 c/c art. 3º do mesmo normativo, define que compete ao prefeito, na qualidade de gestor máximo do município, prestar contas da verba recebidas no âmbito do Pnate. Nestes autos, o ex-prefeito não colacionou elementos que demonstrassem, de forma inequívoca, a realização dos serviços e também não foi capaz de deixar assente o imprescindível nexo de causalidade que deve haver entre a verba recebida e o gasto realizado. 
26. De acordo com os elementos constantes nos autos, a subcontratação dos serviços ficou patente, ao contrário do que afirma o recorrente, em flagrante vedação ao disposto no edital (peça 46, p. 20-24, item 10.1) e no contrato celebrado (peça 46, p. 53-59, Cláusula oitava) , pelo fato de que a empresa contratada pela prefeitura figurava apenas como intermediária, ficando o transporte propriamente dito "a cargo de proprietários de veículos de carga adaptados, sem atendimento aos requisitos mínimos de segurança, os quais recebiam valores inferiores aos efetivamente pagos pela administração municipal" (peça 26, p. 22-23) . 
Nobres Julgadores, tais pontos acima colacionados são as únicas manifestações do Relator acerca da defesa feita pelo Sr. João Bosco Pessoa Tabosa em sede de Recurso de Reconsideração, deixando, assim, de considerar e analisar diversos pontos levantados. 
Ora, em seu voto o Relator afirma que o ex-prefeito deixou de colacionar elementos que demostrassem a realização dos serviços. Entretanto, cabe destacar, que no Recurso de Reconsideração foi demonstrado a aprovação das referidas contas pelo FNDE - Fundo Nacional de Desenvolvimento da Educação, conforme parecer 704/2015 - DIAFI/COPRA/CGCAP/DIFIN/FNDE e pelo parecer conclusivo do conselho de acompanhamento e controle social - CACS-FUNDEB, os quais não foram levados em consideração quando da prolação do Acórdão 2.705/2019. 
Além disso, também não foi analisado pelo Relator o argumento levantado de que o prefeito é gestor de recursos e que sua função como chefe do executivo municipal é apenas finalística, gestor de recursos indiretamente, devendo administrar com dever de vigilância conforme observar a efetiva realização do contratado. A função exercida pelo Prefeito é em tudo destoante da exercida pelo ordenador de despesas, o qual, por sua vez, é toda e qualquer autoridade de cujos atos resultarem emissão de empenho, autorização de pagamento, suprimento ou dispêndio (§ 1º do art. 80 do Decreto-Lei 200/67) . 
Desse modo, quando da prolação do Acórdão 2.705/2019, não se analisou o fato de que o recorrente sequer firmou o contrato com a empresa, mediante licitação e tampouco foi o ordenador de despesa, uma vez que o contrato foi firmado e sua execução acompanhada pela Secretaria de Educação, fatos comprovados pelos documentos anexados aos recursos e não analisados por essa Corte de Contas. 
Ademais, outra omissão do Acórdão guerreado se refere ao fato de que a responsabilidade do prefeito se restringia somente à escolha da composição da equipe de licitação, o que foi tão regular, que sequer foi questionado neste processo. 
Nesse sentido, a omissão reside exatamente na falta de análise sobre a questão de que a responsabilidade do prefeito à época dos fatos se restringia a escolha da comissão e de que essa escolha foi realizada conforme os ditames legais e que, além disso, realizou suas funções de vigia da prestação de serviços dos membros da comissão de licitação, estando, portanto, tudo dentro da legalidade. Não é razoável, que se impute ao prefeito municipal a responsabilidade direta por contrato que não assinou, não ordenou a despesa e cujo único dever era verificar a efetiva prestação do serviço, o que foi feito, situação que também foi omitida quando da prolação do Acórdão. 
Ocorre Nobres Julgadores, que ao contrário do que informa o relator, o recorrente demonstrou de forma cabal a realização dos serviços, bem como aplicação regular da verba recebida. Ora, como demonstrado tanto na defesa inicial como no Recurso de Reconsideração, o processo licitatório não estava sob responsabilidade do Prefeito Municipal. Seu dever de indicar equipe capacitada cumpriu-se perfeitamente, tanto é, que as prestações de contas dos anos em pecha foram julgadas pelo FNDE-Fundo Nacional de Desenvolvimento da Educação e consideradas regulares, como este Tribunal verificou e não levou em consideração: 
25. Do referido sítio eletrônico foram também extraídos os extratos bancários da conta-corrente específica para movimentação dos recursos (peças 74 a 76) e o 'resumo das prestações de contas' referentes aos exercícios de 2009 e 2010 (peça 77) , encontrando-se registrado que a alusiva ao exercício de 2009 encontra-se na situação de 'aguardando análise' e a do exercício de 2010 com status de 'aprovada' (prestações de contas acostadas aos presentes autos, às peças 78 e 79) . 
Cabe destacar, ainda, que no Recurso de Reconsideração restou evidente que não foi encontrada nenhuma impropriedade na proposta vencedora, sendo esta a maior evidência da licitude do procedimento licitatório ou de que a administração do município foi, no mínimo, uma vítima de fraude a documentos que pareceram imaculados. Porque também, o interesse público e o erário encontram-se intocados, visto que o serviço contratado foi realizado regularmente, sem prejuízos ou apontamentos negativos. No entanto, assim como nos pontos mostrados acima, tal situação não foi citada e analisada pelo Relator em seu Voto. 
Quanto às subcontratações, o Relator em seu Voto afirma que as subcontratações dos serviços ficaram patente em flagrante vedação ao disposto no edital, pelo fato de que a empresa contratada pela prefeitura figurava apenas como intermediária. Entretanto, o Ministro Relator também se mostrou omisso ao não analisar as alegações trazidas em sede de recurso. 
Ora, como dito no recurso e não analisado em sede do Acórdão 2705/2019: 1) é prova diabólica exigir que o município detivesse conhecimento das máculas de composição e gestão da empresa contratada, dado que os documentos dela que detinha demonstravam sua solidez; 2) mesmo que a administração pública fosse responsável pela apuração das subcontratações, estas não seriam diretamente imputáveis ao prefeito, e sim à secretaria de educação, que acompanhava diretamente o serviço e 3) o único documento com o qual se poderia verificar os vínculos trabalhistas, a Relação Anual de Informações Sociais (Rais - relatório de informações socioeconômicas solicitado pelo Ministério do Trabalho e Emprego às pessoas jurídicas e outros empregadores anualmente, instituída pelo Decreto 76.900/1975) , não poderia ser exigido em licitação e em nenhum outro momento é obrigação da administração demandar. 
Por fim, fica claro que o Relator em seu voto analisou todo o recurso de reconsideração trazido pelo Sr. João Bosco Pessoa Tabosa em apenas dois prontos (25 e 26) , o que seria impossível de abarcar toda a gama argumentativa levantada no recurso, de modo que, inevitavelmente, diversas questões deixaram de ser analisadas, como demonstrado acima, necessitando, portanto, de uma reforma na decisão, a fim de suprir as omissões elencadas. Do requerimento. Ante o exposto, requer que Vossa Excelências, digne-se de: 
conhecer do recurso, eis que presentes todos os requisitos de admissibilidade; 
conhecendo do presente recurso, conceder-lhe provimento, suprindo as omissões demonstradas. 
Nestes termos. 
Pede deferimento.
É o relatório.

Rodrigo Macêdo de Carvalho (OAB/CE 15.470) e outros.

Não atuou.

EMBARGOS DE DECLARAÇÃO EM FACE DE DECISÃO QUE NEGOU PROVIMENTO A RECURSO DE RECONSIDERAÇÃO. CONHECIMENTO. AUSÊNCIA DA OMISSÃO ALEGADA. REJEIÇÃO. CIÊNCIA.

TOMADA DE CONTAS ESPECIAL (TCE)

não atuou.

Por preencherem os requisitos de admissibilidade constantes dos arts. 32, inciso II, e 34 da Lei 8.443/1992, podem ser conhecidos os embargos de declaração opostos pelo Sr. João Bosco Pessoa Tabosa, ex-prefeito de Pentecoste/CE, contra o Acórdão 2705/2019-TCU-Plenário.
Por meio da aludida decisão, o Tribunal conheceu do recurso de reconsideração interposto pelo ora embargante contra o Acórdão 51/2019-TCU-Plenário, e, no mérito, negou-lhe provimento.
Em sua origem, o processo trata de tomada de contas especial (TCE) convertida por força do Acórdão 10874/2016-TCU-Segunda Câmara, que, por sua vez, cuidou de representação oferecida pela Procuradoria da República no Estado do Ceará. De acordo com o apurado, a empresa Atlanta Locação de Veículos e Serviços Ltda. foi beneficiária de contratos celebrados com diversos Municípios do Estado do Ceará, tendo recebido pagamentos da ordem de R$ 12 milhões ao longo dos anos de 2009 a 2011.  
O dano ao erário apontado no presente processo, no valor histórico da ordem de R$ 667.000,00, referentes aos exercícios de 2009 e 2010, deveu-se ao fato de a empresa Atlanta Locação de Veículos e Serviços Ltda. não possuir capacidade operacional para executar o serviço de transporte de alunos, porquanto, constituísse de empresa de fachada, sem funcionários com vínculo empregatício, "criada apenas formalmente para se sagrar vencedora dos certames de que participava, sem, contudo, possuir capacidade para se desincumbir da contraparte que lhe cabia nos respectivos contratos que firmava com a Administração" (peça 26, p. 22-23) . 
No presente momento, o embargante alega que houve omissão na decisão recorrida. Segundo ele, diversos elementos trazidos em sede de recurso de reconsideração não foram tratados.  Não teria sido considerado na análise o fato de que as contas questionadas teriam sido aprovadas pelo FNDE - Fundo Nacional de Desenvolvimento da Educação, conforme parecer 704/2015 - DIAFI/COPRA/CGCAP/DIFIN/FNDE e pelo parecer conclusivo do conselho de acompanhamento e controle social - CACS-FUNDEB.
Além disso, "também não foi analisado pelo Relator o argumento levantado de que o prefeito é gestor de recursos e que sua função como chefe do executivo municipal é apenas finalística, gestor de recursos indiretamente, devendo administrar com dever de vigilância conforme observar a efetiva realização do contratado. A função exercida pelo Prefeito é em tudo destoante da exercida pelo ordenador de despesas, o qual, por sua vez, é toda e qualquer autoridade de cujos atos resultarem emissão de empenho, autorização de pagamento, suprimento ou dispêndio (§ 1º do art. 80 do Decreto-Lei nº 200/67) ".
De acordo com o embargante, "a omissão reside exatamente na falta de análise sobre a questão de que a responsabilidade do prefeito à época dos fatos se restringia à escolha da comissão e de que essa escolha foi realizada conforme os ditames legais e que, além disso, realizou suas funções de vigia da prestação de serviços dos membros da comissão de licitação, estando, portanto, tudo dentro da legalidade. Não é razoável, que se impute ao prefeito municipal a responsabilidade direta por contrato que não assinou, não ordenou a despesa e cujo único dever era verificar a efetiva prestação do serviço, o que foi feito, situação que também foi omitida quando da prolação do Acórdão".
Alega também que "consoante demonstrado o tanto na defesa inicial como no recurso de reconsideração, o processo licitatório não estava sob responsabilidade do prefeito. Seu dever de indicar equipe capacitada cumpriu-se perfeitamente, tanto é, que as prestações de contas dos anos em pecha foram julgadas pelo FNDE e consideradas regulares, como este Tribunal verificou e não levou em consideração".
Desse modo, requer que seja reformado o acórdão embargado para que sejam reapreciadas as questões postas em julgamento, reconhecendo a omissão da decisão.
Observo que não assiste razão ao embargante. Os elementos por ele apresentados em sede de recurso de reconsideração foram detidamente tratados em percuciente análise da unidade técnica, consoante trecho a seguir reproduzido. Tal análise compõe o relatório que faz parte da decisão questionada e cuja íntegra foi por mim adotada no voto como parte das razões de decidir. 
3. Da responsabilidade individual do ex-prefeito nas irregularidades identificadas (peça 112, p. 4-8) 
3.1. Afirma o Sr. João Bosco Pessoa Tabosa que o acórdão recorrido ignorou quase a totalidade da defesa antes apresentada, incorrendo em cerceamento da defesa do responsável, visto que o ex-gestor prestou contas ao FNDE, com aprovação do Conselho de Acompanhamento e Controle Social - CACS (p. 4) . 
3.2. Do mesmo modo, informa que, no exercício de 2010, o FNDE aprovou as contas da Prefeitura, conforme Parecer 704/2015, e aduz que não era diretamente responsável pela administração, acompanhamento e controle dos gastos do Pnate, tarefa que cabia ao ordenador de despesas respectivo, visto que o recorrente sequer firmou o contrato celebrado com a empresa contratada, não movimentou créditos orçamentários, empenhou despesas ou efetuou pagamentos, tampouco participou da elaboração do edital, da licitação e da respectiva homologação e adjudicação, procedendo tão somente a um controle finalístico do programa (p. 5) . 
3.3. Afirma ser plausível exigir a prestação de contas do recorrente, entretanto, a responsável seria a Secretária de Educação à época, Sra. Lucilene Oliveira de Menezes, que conforme depoimentos juntados aos autos, fornecidos à Polícia Federal, sabia da contratação da empresa Atlanta e, frequentemente, entrava em contato com a mesma para corrigir alguma falha no serviço, prova inconteste da efetiva prestação do serviço e de seu acompanhamento pela municipalidade (p. 6) . 
3.4. Afasta qualquer imputação de culpa in vigilando ou in elegendo, visto que conforme o próprio TCU (Acórdão 5815/2011-TCU-Segunda Câmara e 5.333/2011-TCU-2ª Câmara) , a responsabilidade do primeiro gestor municipal não pode se estender a todos os atos praticados por seu secretariado, em desconsideração à necessária descentralização administrativa e delegação, intrínsecas à estrutura de governos municipais (p. 6-8) . 
3.5. Aduz que o próprio acórdão recorrido reconhece a inexistência de participação direta do ex-prefeito nas irregularidades, ou que tenha agido em conluio com a mencionada firma, motivo pelo qual não é razoável que se impute ao prefeito municipal responsabilidade direta por um contrato que não assinou, não ordenou a despesa e cujo único dever era atestar a efetiva prestação do serviço, o que teria sido realizado (p. 8-9) . 
Análise 
[...]
39. Nos termos do art. 18, § 1º, da Resolução/CD/FNDE 10, de 7/4/2008 - que estabeleceu critérios e formas de transferência de recursos do Pnate -, c/c art. 3º do mesmo normativo, cabe ao Prefeito, na qualidade de gestor máximo do Município, prestar contas da verba recebida daquele programa. 
40. Prestar contas significa trazer à baila documentos que demonstrem a boa e regular aplicação do quantum transferido pela União nos objetivos do indigitado Pnate. Nestes autos, o ex-prefeito não colacionou ao processo elementos que demonstrassem, de forma cabal, a realização dos serviços e também não foi capaz de deixar assente o imprescindível liame de causalidade que deve haver entre a verba recebida e o gasto realizado. 
41. A mera alegação de que não cabe exigir-lhes procedimentos para fiscalizar as empresas contratadas não tem o condão de afastar sua responsabilidade. Na qualidade de gestor do programa, a quem compete prestar contas, se o ex-alcaide decidiu não acompanhar a sua execução, deixando de lado a supervisão dos atos atinentes à aplicação da verba, o fez por sua conta e risco, dando ensejo, dessa maneira, a toda sorte de eventos que terminaram por originar o débito em foco. 
3.7. Não procede, tampouco, a afirmação do ex-alcaide de que não tomou parte em quaisquer atos referentes ao programa, visto que toda a documentação relativa à prestação de contas de 2009 e 2010 foi assinada unicamente por ele: a) Demonstrativo da Execução da Receita e da Despesa e de pagamentos efetuados em 2009 (peça 78, p. 4 e 7) ; b) Conciliação bancária de 2009 (peça 78, p. 6 e 8) ; c) Emissão de extratos bancários efetuada pelo ex-prefeito relativamente a 2009 (peça 78, p. 13, 15, 17, 19, 21, 23, 24, 26, 28, 30, 32, 33, 37, e 39) ; d) Demonstrativo da Execução da Receita e da Despesa e de pagamentos efetuados em 2010 (peça 79, p. 2-3) ; e) Conciliação bancária de 2009 (peça 79, p. 4) ; g) Emissão de extratos bancários efetuada pelo ex-prefeito relativamente a 2010 (peça 79, p. 6, 8, 10, 12, 14, 16, 17,19, 21, 23, 25, 26, 27, 29 e 30) . 
3.8. A então Secretária de Educação, Lucilene Oliveira de Menezes, assina a autorização para licitação (peça 46, p. 18) , o Termo de Homologação e Adjudicação à Empresa Atlanta Locação de Veículos e Serviços Ltda. (peça 79, p. 31) , o contrato respectivo (peça 46, p. 53-59) bem como o Primeiro e Segundo aditivos firmados com a empresa (peça 79, p. 32-37) . 
3.9. Fora de dúvida, portanto, que se trata na espécie, de culpa in vigilando, ao menos, pois se trata de município pequeno, e não deveria passar despercebido ao então gestor a forma de prestação dos serviços por uma empresa comprovadamente de fachada. 
3.10. A jurisprudência do Tribunal assinala que a simples alegação de delegação de competência do ex-prefeito para o secretário municipal não é capaz de afastar a sua responsabilidade porque a desoneração da responsabilidade da autoridade delegante pelos atos delegados não é automática ou absoluta, sendo imprescindível para definir essa responsabilidade a análise das situações de fato que envolvem o caso concreto (v.g., Acórdão 2300/2013-TCU-Plenário, rel. Min. Ana Arraes, 5.866/2010-TCU-2ª Câmara, rel. Min. Aroldo Cedraz e 479/2010- TCU-Plenário, rel. Min. Raimundo Carreiro) . 
3.11. No presente caso, não se trata de mera delegação de competência, mas de expresso comando legislativo, oriundo da Resolução/CD/FNDE 10, de 7/4/2008, que ordena ao primeiro gestor efetuar a correta prestação de contas dos recursos recebidos. 
3.12. Uma vez que não foi descaracterizada pelo recorrente, a sua responsabilidade primária pela correta comprovação da execução dos serviços, impõe-se a rejeição das razões recursais. 
4. Da correta realização do processo licitatório, da devida prestação de contas, da ausência de culpa em relação à subcontratação e da ausência de dano ao erário (peça 112, p. 9-17) .
4.1. O recorrente afirma que houve aprovação das contas pelo FNDE, por meio do Parecer 704/2015-DIAFI/COPRA/CGCAP/DIFIN/FNDE, além do que o parecer conclusivo do Conselho de Acompanhamento e Controle Social do FUNDEB concluiu pela regularidade das contas da execução do Pnate de 2009 e 2010 (p. 9-11) . 
4.2. Assevera que sua responsabilidade pelo processo licitatório se resumiu na indicação de equipe capacitada, que a idoneidade das propostas dos licitantes é matéria afeta unicamente à Comissão de Licitação e que eventuais insatisfações em relação a seus critérios e conclusões são da alçada de ações ordinárias ou de mandados de segurança cujos legitimados são os licitantes. Afirma que a administração municipal foi vítima de fraude documental, visto que o interesse público e o erário encontram-se incólumes, uma vez que o serviço foi regularmente prestado (p. 11-12) . 
4.3. Afirma ainda que constituiria prova diabólica a exigência de que o prefeito detivesse conhecimento das máculas da empresa contratada, e mesmo que a administração fosse responsável pela apuração das subcontratações, estas não seriam imputáveis ao prefeito, mas à Secretaria de Educação, que acompanhava diretamente o serviço, além do que a Relação Anual de Informações Sociais (Rais) , não era documento exigível na licitação (p. 13-15) . 
4.4. De outra borda, não houve subcontratação, visto que quem estava prestando o serviço junto ao Município era a empresa contratada, inclusive com adesivos seus nos veículos, pouco importando se o prestador da empresa Atlanta era celetista, autônomo ou por qualquer outro meio de contratação, até porque o contrato era para prestação de serviços de frete e não locação de veículos (p. 15) . 
4.5. Aponta a inexistência de dano ao erário, visto que não houve desvio ou impropriedade na aplicação dos recursos do Pnate. Afirma que não houve demonstração de ilegalidade na despesa pública, ou inobservância do princípio da legalidade a sustentar a sanção de multa proporcional ao dano causado (p. 16) . 
4.6. Assevera que não havendo débito comprovado, não há que se falar em multa proporcional, tampouco aplicação do art. 71, VIII, da Constituição Federal (p. 16-17) . Análise 
4.7. A subcontratação dos serviços ficou patente, ao contrário do que afirma o recorrente, em flagrante vedação ao disposto no edital (peça 46, p. 20-24, item 10.1) e no contrato celebrado (peça 46, p. 53-59, Cláusula oitava) , pelo fato de que a empresa contratada pela prefeitura figurava apenas como intermediária, ficando o transporte propriamente dito a cargo de proprietários de veículos de carga adaptados, sem atendimento aos requisitos mínimos de segurança, os quais recebiam valores inferiores aos efetivamente pagos pela administração municipal, conforme levantamento realizado na instrução técnica de origem (peça 26, p. 22-23) : 
7. Em diversas auditorias realizadas por esta unidade técnica em prefeituras municipais do interior do estado do Ceará, objetivando a avaliar a gestão de recursos públicos destinados à implementação de programas federais, dentre eles o Programa Nacional de Apoio ao Transporte Escolar - Pnate (instituído pela Lei 10.880, de 9/6/2004, alterada pela Lei 11.947, de 16/9/2009) , foram constatadas irregularidades alusivas à subcontratação dos serviços de transporte escolar, em que as empresas contratadas pelas prefeituras figuravam apenas como intermediárias, ficando o transporte propriamente dito a cargo de proprietários de veículos de carga adaptados, sem atendimento aos requisitos mínimos de segurança, os quais recebiam valores inferiores aos efetivamente pagos pela administração municipal às empresas vencedoras das licitações. Em tais casos o Tribunal ordenou a instauração de tomadas de contas especiais, para efeitos de quantificação dos débitos e identificação dos responsáveis (a título exemplificativo - Acórdão 1464/2014-TCU-Plenário - TC Processo 034.039/2011-2; 2292/2013 - TCU - 2ª Câmara - TC Processo 032.042/2011-6; 4864/2013 - TCU - 1ª Câmara - TC-001.652/2012- 5) . 
8. No caso presente, tem-se que as análises levadas a efeito no âmbito da instrução do processo de Representação originador da TCE em exame trouxeram a lume evidências de fraude na aplicação dos recursos federais transferidos pelo FNDE para complementação das despesas com a execução do Pnate no Município de Pentecoste/CE, porquanto, conforme referenciado nos parágrafos 3.10 a 3.15 precedentes, as ocorrências a seguir descritas apontam para a configuração de utilização fraudulenta de pessoa jurídica, no caso a contratação, pela Prefeitura Municipal de Pentecoste/CE, de uma empresa "fantasma" ou "de fachada", para a execução das despesas do Pnate nos anos de 2009 e 2010, fato que inviabiliza o estabelecimento do nexo de causalidade entre os recursos federais transferidos e o objeto executado, suficiente para macular a comprovação da boa e regular aplicação dos recursos do programa sob exame nesse processo. 
4.8. As irregularidades constatadas pela então Secex-CE, com base nas informações noticiadas em denúncia anônima incluíram: a) utilização de empresa "fantasma" ou de "fachada", para execução das despesas do Pnate nos anos de 2009 e 2010, o que inviabiliza o nexo de causalidade entre os recursos federais transferidos e o objeto executado; b) Inexistência de vínculos empregatícios na Rais, relativos à empresa Atlanta Locação de Veículos e Serviços Ltda. (CNPJ 10.330.329/0001-74) nos anos de 2009 e 2010; c) O exercício concomitante (anos de 2008 a 2014) , pelo sócio majoritário Sr. Carlos Henrique Moreira da Costa Alves (CPF 030.429.143-99) , de atividade assalariada com ganhos mensais da ordem de R$ 500,00 a R$ 800,00, nas empresas Atacadão Bahamas Ltda. (CNPJ 10.784.744/0001-06) e CSN Centro de Serviços do Nordeste Ltda. (CNPJ 05.487.219/0001-80) ; d) O ingresso, no quadro societário da empresa Atlanta, a partir de 6/1/2014, de sócio administrador falecido, no caso o de cujus Francisco da Silva Barbosa (CPF 050.291.993-06) , com 100% do capital social (falecimento ocorrido em 7/6/2013, peça 8) , e a saída da sociedade dos demais sócios, bem como inclusão do mesmo falecido em outra empresa a Rio Sul Locadora de Veículos e Serviços Ltda. ( (CNPJ 10.699.450/0001-78) , constando, no Sistema de Controle de Óbito (Sisob/Dataprev) , a inclusão em 23/5/2014 e 22/7/2014, respectivamente (peça 9) , o que configura indício de fraude na constituição societária das aludidas empresas. 
4.9. Com relação à aprovação do conselho de Acompanhamento e Controle Social sobre a execução do Programa, conforme parecer trazido pelo recorrente, em relação ao exercício de 2009 (peça 112, p. 20) , que inclusive já havia sido juntado aos autos (peça 78, p. 10-13) , além da aprovação das contas pelo FNDE em 2010, é importante destacar que o mero ateste da execução física de ajustes e programas não é suficiente a comprovar a correta aplicação de recursos federais, sendo necessário o estabelecimento do nexo causal entre a origem dos recursos e a correta aplicação dos mesmos, com a comprovação da qualidade e segurança exigidos para o transporte de alunos e corpo docente (Acórdão 8248/2013-TCU-Primeira Câmara, rel. Min. Walton Alencar Rodrigues) . 
4.10. Nesse sentido, registre-se ainda o Acórdão 6968/2014-TCU-Primeira Câmara, relator Ministro Bruno Dantas, o Acórdão 597/2019-TCU-Segunda Câmara, relator Marcos Bemquerer, e o Acórdão 2675/2012-TCU-Plenário, relator Min. José Múcio Monteiro, que deixaram assente que a contratação de empresa "de fachada", como no presente caso, não constitui elemento fidedigno para comprovar a correta execução do objeto relativo ao Pnate. 
4.11. Ressalte-se que o recorrente trouxe aos autos o Parecer 704/2015 do FNDE, que diz respeito à aprovação das contas de 2010, estando pendentes ainda a aprovação das referidas contas relativas ao ano de 2009. Ressalve-se que o próprio parecer à peça 112, p. 23, assinala que "não acodem aos autos informações desta Autarquia ou recebidas de órgãos de controle capazes de considerar malversados os recursos públicos em questão", o que demonstra não ter sido aquela Autarquia informada das irregularidades objeto da representação que deu origem a esta TCE. 
4.12. Ressalta-se que o próprio recorrente afirma que seu único dever era de verificar a efetiva prestação do serviço, o que, segundo ele, foi feito. Entretanto, não foram colacionados aos autos os documentos que comprovassem, ao menos, a prestação do serviço de transporte escolar, ainda que de forma irregular, mediante subcontratação. 
4.13. Desse modo, as razões recursais não podem ser acolhidas.
Na forma da jurisprudência deste Tribunal, não há omissão quando a matéria é analisada na instrução da unidade técnica que consta do relatório e que integra as razões de decidir da deliberação. Nesse sentido, os Acórdão 131/2015-TCU-Primeira Câmara, 3.111/2014-TCU-Plenário, 8.696/2017-TCU-2 ª Câmara, entre outros. 
Assim, não há qualquer omissão que justifique o provimento dos embargos.
Os argumentos apresentados nos embargos, que se limitam, em essência, a repetir alegações devidamente refutadas por este Tribunal em oportunidade anterior, deixam transparecer que a real intenção do embargante é reabrir o debate de questões de mérito já apreciadas, o que é inadmissível na via recursal eleita.
Diante disso, não subsistindo nos autos elementos aptos para reformar a decisão, proponho a rejeição dos presentes embargos de declaração.
	Ante o exposto, voto para que seja adotada a minuta de acórdão que ora trago à apreciação deste colegiado.
TCU, Sala das Sessões Ministro Luciano Brandão Alves de Souza, em 5 de fevereiro de 2020.
Ministro VITAL DO RÊGO
Relator